臺灣新北地方法院刑事判決　　　　　　 110年度金訴字第12號
公　訴　人　臺灣新北地方檢察署檢察官
被　　　告　許瀚璘




上列被告因洗錢防制法等案件，經檢察官提起公訴（109年度偵
字第45283號），被告於本院準備程序中就被訴事實為有罪之陳
述，經告知被告簡式審判程序之旨，並聽取檢察官、被告之意見
後，本院合議庭裁定由受命法官獨任進行簡式審判程序，並判決
如下：
    主  文
許瀚璘犯三人以上共同詐欺取財罪，處有期徒刑壹年貳月。
扣案如附表所示之物沒收之；未扣案之犯罪所得新臺幣貳仟元沒
收之，於全部或一部不能沒收或不宜執行沒收時，追徵其價額。
    事  實
一、許瀚璘（所涉組織犯罪防制條例第3條第1項後段之參與犯罪
    組織罪，業由臺灣桃園地方法院以109年度審訴字第2174號
    案件審理判決在案）於民國109年11月間，加入姓名年籍不
    詳，綽號「偉哥」等成年男子所屬之詐欺集團，向負責擔任
    集團車手之楊子立（原名張書維，於110年6月15改名楊子立
    ，楊子立所涉洗錢防制法等罪嫌部分，由本院另行審理）收
    取詐得款項，交與上游詐欺集團成員之收水工作。許瀚璘明
    知該詐欺集團成員至少為三人以上，竟與楊子立、「偉哥」
    及「偉哥」所屬之詐欺集團成員，意圖為自己不法所有，基
    於加重詐欺取財及洗錢之犯意聯絡，由真實姓名年籍不詳之
    詐欺集團成員，於109年11月27日9時30分許，撥打電話與陳
    瑞珠，向陳瑞珠自稱是陳瑞珠之子李金波，對陳瑞珠謊稱：
    其遭人毆打云云，再向陳瑞珠謊稱：李金波與友人欲購買新
    臺幣（下同）300萬元之毒品，毒品價值150萬元，李金波之
    友人侵占毒品，應負責償還300萬云云，致陳瑞珠陷於錯誤
    ，依詐騙集團成員之指示前往新北市○○區○○路0段000號
    永豐銀行，自其所申設帳戶內提領40萬元，再依詐騙集團成
    員之指示，於同日10時17分許，將裝有40萬元現金之紙袋放
    置在新北市○○區○○路0段000號廣福國小公車站旁變電箱
    下方，由「偉哥」指示楊子立於同日10時24分許，至上址拿
    取40萬元現金，楊子立再於同日11時許，在新北市○○區○
    ○路0段000號3樓男廁所內，以與許瀚璘交換後背包之方式
    ，將前開40萬元現金交付與許瀚璘，許瀚璘自前開後背包內
    抽取2,000元作為報酬，再搭乘車牌號碼不詳之營業用小客
    車前往新北市板橋區不詳地址之公園，將裝有款項之背包放
    置在公園座椅下方，由姓名年籍不詳之詐欺集團成員將款項
    取走，藉此製造金流之斷點，致無從追查前揭犯罪所得之去
    向，而掩飾或隱匿該犯罪所得。嗣陳瑞珠報警處理，經警於
    109年12月16日17時許、同日19時46分許，持臺灣新北地方
    檢察署檢察官核發之拘票，分別將許瀚璘、楊子立拘提到案
    ，並扣得許瀚璘持用智慧型手機1臺（廠牌：APPLE，型號：
    IPHONE6S，IMEI碼：000000000000000，內含門號SIM卡1枚)
    。
二、案經陳瑞珠訴由新北市政府警察局土城分局報告臺灣新北地
    方檢察署檢察官偵查起訴。
    理  由
一、按除被告所犯為死刑、無期徒刑、最輕本刑為3年以上有期
    徒刑之罪或高等法院管轄第一審案件者外，於第一次審判期
    日前之準備程序進行中，被告先就被訴事實為有罪之陳述時
    ，審判長得告知被告簡式審判程序之旨，並聽取當事人、代
    理人、辯護人及輔佐人之意見後，裁定進行簡式審判程序，
    刑事訴訟法第273條之1第1項定有明文。經核本案被告許瀚
    璘所犯係死刑、無期徒刑、最輕本刑為3年以上有期徒刑以
    外之罪，其於準備程序中就被訴事實為有罪之陳述，經告知
    簡式審判程序之旨，並聽取公訴人、被告之意見後，本院合
    議庭爰依首揭規定，裁定由受命法官獨任進行簡式審判程序
    。是本案之證據調查，依同法第273條之2規定，不受同法第
    159條第1項、第161條之2、第161條之3、第163條之1，及第
    164條至170條所規定證據能力認定及調查方式之限制，合先
    敘明。
二、訊據被告許瀚璘於警詢、偵訊及本院審理中對於上開犯罪事
    實均坦白承認，核與證人即同案共犯楊子立於警詢、偵查及
    本院審理時證述(見偵卷第13、14頁、第17至24頁、第131至
    141頁、本院金訴字卷第361至363頁、第439至442頁)、證人
    即告訴人陳瑞珠於警詢證述遭不詳詐欺集團成員施用詐術而
    依指示交付款項等情相符(見偵字卷第33至36頁)，並有告訴
    人陳瑞珠所申設永豐銀行帳戶存摺封面及內頁影本、告訴人
    提供手機通聯紀錄各1份(見偵字卷第67至69頁、第101至105
    頁)、被告與楊子立影像之現場監視器光碟1片及其翻拍照片
    共計22張（見偵字卷第71至81頁）、被告與楊子立持用門號
    雙向通聯紀錄及上網歷程紀錄各1份（見他字案卷第41至51
    頁、第63至71頁）在卷可證，足認被告自白確與事實相符，
    可以採信。是本案事證明確，被告上開犯行洵堪認定，應依
    法論科。
三、論罪科刑
  ㈠過去實務認為，行為人對犯特定犯罪所得之財物或利益作直
    接使用或消費之處分行為，或僅將自己犯罪所得財物交予其
    他共同正犯，祇屬犯罪後處分贓物之行為，非本法所規範之
    洗錢行為，惟依洗錢防制法之新法規定，倘行為人意圖掩飾
    或隱匿特定犯罪所得來源，而將特定犯罪所得直接消費處分
    ，甚或交予其他共同正犯，而由共同正犯以虛假交易外觀掩
    飾不法金流移動，即難認單純犯罪後處分贓物之行為，應仍
    構成洗錢防制法第2條第1或2款之洗錢行為（最高法院108年
    度台上字第1744號判決意旨參照）。查，本案被告及其他不
    詳詐欺集團成員對告訴人所為，構成刑法第339條之4第1項
    第2款加重詐欺取財罪，如後所述，為最輕本刑為1年以上有
    期徒刑以上之刑之罪，屬洗錢防制法第3條第1款所稱特定犯
    罪，而被告向同案被告楊子立收取現金後，再至新北市板橋
    區不詳地址之公園內，將現金交與名籍不詳之詐欺集團成員
    ，以掩飾、隱匿該特定犯罪所得之來源、去向及所在，揆諸
    上開說明，自非單純犯罪後處分贓物之不罰後行為，而該當
    洗錢防制法第2條第2款所指之洗錢行為無訛。
  ㈡核被告所為，係犯刑法第339條之4第1項第2款之三人以上共
    同詐欺取財罪、洗錢防制法第14條第1項之一般洗錢罪。被
    告與「偉哥」及其他不詳詐欺集團成員間，就本案犯行，互
    有犯意聯絡，並分工合作、互相利用他人行為以達犯罪目的
    及行為分擔，應論以共同正犯。被告係一行為同時觸犯加重
    詐欺取財罪及一般洗錢罪，屬想像競合犯，應依刑法第55條
    規定，從較重之三人以上共同詐欺取財罪處斷。
四、刑之加重、減輕
  ㈠按所謂想像競合犯，係指行為人以一行為侵害數個相同或不
    同之法益，具備數個犯罪構成要件，為充分保護被害法益，
    避免評價不足，乃就行為所該當之數個構成要件分別加以評
    價，而論以數罪。然因行為人祗有單一行為，較諸數個犯罪
    行為之侵害性為輕，揆諸「一行為不二罰」之原則，法律乃
    規定「從一重處斷」即為已足，為科刑上或裁判上一罪。由
    於想像競合犯在本質上為數罪，行為所該當之多數不法構成
    要件，均有其獨立之不法及罪責內涵，僅因法律規定從一重
    處斷科刑，而成為科刑一罪而已，自應對行為人所犯各罪均
    予適度評價，始能對法益之侵害為正當之維護。因此，法院
    於決定想像競合犯之處斷刑時，雖以其中最重罪名之法定刑
    作為裁量之準據，惟具體形成宣告刑時，應將輕罪之刑罰合
    併評價，方為適當。基此，除輕罪最輕本刑有較重於重罪之
    最輕本刑，而應適用刑法第55條但書關於重罪科刑封鎖作用
    規定之情形外，倘若輕罪之減輕其刑事由並未形成處斷刑之
    外部性界限，自得將之移入刑法第57條之科刑審酌事項內，
    列為是否酌量從輕量刑之考量因子。查被告於警詢、偵查及
    本院審理時，均自白洗錢犯行，原應依洗錢防制法第16條第
    2項規定減輕其刑，然因被告所犯一般洗錢罪係屬想像競合
    犯其中之輕罪，而被告雖就本案犯行均係從一重之三人以上
    共同詐欺取財罪處斷，無從逕依上開輕罪之減刑規定予以減
    輕其刑，惟就被告符合上開輕罪減刑事由之情事，將於下列
    依刑法第57條量刑時一併衡酌之。
  ㈡爰以行為人之責任為基礎，審酌被告正值青壯，不思循正當
    途徑賺取金錢，竟加入詐欺集團擔任收水之工作，利用告訴
    人一時不察、陷於錯誤，以起訴書所載之方式取得詐取財物
    ，造成告訴人之財產損失，不僅漠視他人財產權，更製造金
    流斷點，影響財產交易秩序，亦徒增檢警機關追查集團上游
    成員真實身分之難度，犯罪所生危害非輕，對告訴人陳瑞珠
    造成之損害及未有賠償告訴人，所為實屬不該，惟念其犯後
    業已坦承犯行，態度尚佳，兼衡被告在本案犯罪中所扮演之
    角色及參與犯罪之程度，並非居於集團核心地位，併參酌被
    告犯罪之動機、目的、手段、案發時年僅19歲，就讀高中之
    教育智識程度，尚有祖母待其照料之家庭生活經濟狀況等一
    切情狀，量處如主文所示之刑，以示懲儆。
五、沒收部分
  ㈠按供犯罪所用、犯罪預備之物或犯罪所生之物，屬於犯罪行
    為人者，得沒收之，刑法第38條第2項前段定有明文。經查
    ：扣案之IPHONE 6S手機1支（含SIM卡1張、IMEI：00000000
    0000000），係被告所持用，供其與上開詐欺集團成員聯繫
    從事本案詐欺犯罪所用之物，業據被告供承在卷（見本院金
    訴字卷第449頁），爰依刑法第38條第2項前段之規定宣告沒
    收。
  ㈡犯罪所得，屬於犯罪行為人者，沒收之，刑法第38條之1第1
    項前段定有明文。任何人都不得保有犯罪所得，為基本法律
    原則，犯罪所得之沒收或追徵，在於剝奪犯罪行為人之實際
    犯罪所得（原物或其替代價值利益），使其不能坐享犯罪之
    成果，以杜絕犯罪誘因，可謂對抗、防止經濟、貪瀆犯罪之
    重要刑事措施，性質上屬類似不當得利之衡平措施，著重所
    受利得之剝奪。然苟無犯罪所得，自不生利得剝奪之問題，
    固不待言，至二人以上共同犯罪，關於犯罪所得之沒收或追
    徵，倘個別成員並無犯罪所得，且與其他成員對於所得亦無
    事實上之共同處分權時，同無利得可資剝奪，特別在集團性
    或重大經濟、貪污犯罪，不法利得龐大，一概採取絕對連帶
    沒收或追徵，對未受利得之共同正犯顯失公平。有關共同正
    犯犯罪所得之沒收或追徵，最高法院向採之共犯連帶說，業
    於104年8月11日之104年度第13次刑事庭會議決議不再援用
    ，並改採沒收或追徵應就各人所分得者為之等見解。倘若共
    同正犯各成員內部間，對於不法利得分配明確時，自應依各
    人實際分配所得沒收；至共同正犯各成員對於不法利得享有
    共同處分權限時，則應負共同沒收之責。經查：
  1.本件被告向楊子立收取向告訴人詐得款項40萬元之情，業據
    被告坦承不諱，惟被告於審理時供稱其所拿取之款項，僅抽
    取其中2,000元，其餘已交與上游之詐欺集團成員等語（見
    本院金訴字卷第449頁），而卷內查無證據足認被告就上開
    詐得財物與所屬詐欺集團成員間，有事實上共同處分權限，
    自無從就詐得款項部分宣告沒收及追徵其價額。
  2.被告自承本案取得報酬為2,000等情，且並未扣案，爰依刑
    法第38條之1第1項前段、第3項之規定宣告沒收之，於全部
    或一部不能沒收或不宜執行沒收時，追徵其價額。
據上論斷，應依刑事訴訟法第273條之1第1項、第299條第1項前
段、第310條之2、第454條第2項，洗錢防制法第14條第1項，刑
法第11條前段、第28條、第339條之4第1項第2款、第55條、第38
條第2項前段、第38條之1第1項前段、第3項，刑法施行法第1條
之1第1項，判決如主文。
本案經檢察官李佳穎提起公訴，由檢察官王凌亞到庭執行職務。
中    華    民    國   110    年    11    月    30    日
                  刑事第十庭        法  官  黃秀敏
上列正本證明與原本無異。
如不服本判決，應於判決送達後 20 日內敘明上訴理由，向本院
提出上訴狀 (應附繕本)，上訴於臺灣高等法院。其未敘述上訴
理由者，應於上訴期間屆滿後 20 日內向本院補提理由書「切勿
逕送上級法院」。
                                    書記官  劉曉謙
中    華    民    國   110    年    11    月    30    日
附錄論罪科刑法條：
中華民國刑法第339 條之4 
犯第339 條詐欺罪而有下列情形之一者，處1 年以上7 年以下有
期徒刑，得併科1 百萬元以下罰金：
一、冒用政府機關或公務員名義犯之。
二、三人以上共同犯之。
三、以廣播電視、電子通訊、網際網路或其他媒體等傳播工具，
    對公眾散布而犯之。
前項之未遂犯罰之。
 
洗錢防制法第14條
有第二條各款所列洗錢行為者，處7 年以下有期徒刑，併科新臺
幣5 百萬元以下罰金。
前項之未遂犯罰之。
前二項情形，不得科以超過其特定犯罪所定最重本刑之刑。
 
附表:
┌──┬───────────────┬──┐
│編號│物品名稱                      │數量│
├──┼───────────────┼──┤
│ 1  │廠牌：APPLE，型號：IPHONE6S   │壹支│
│    │(IMEI碼：○○○○○○○○○○ │    │
│    │七六九四八，含門號SIM卡壹枚)  │    │
└──┴───────────────┴──┘